【裁判字號】    97,家訴,165
【裁判日期】    971113
【裁判案由】    確認婚姻關係不存在
【裁判全文】
臺灣高雄地方法院民事判決             97年度家訴字第165號
原      告  蔡琇菱
訴訟代理人  張名賢  律師
被      告  甲○○
上列當事人間請求確認婚姻關係不存在事件，本院民國97年10月
30日言詞辯論終結，判決如下：
    主  文
確認原告與被告間之婚姻關係不成立。
訴訟費用由被告負擔。
    事  實
一、本件原告主張：兩造原為男女朋友，民國87年5 月間原告懷
    有身孕，乃由被告之母夏許返於87年11月20日攜帶兩造之結
    婚證書前往戶政機關，代為辦理結婚登記。茲因兩造並未舉
    行公開之儀式，亦無二人以上之證人，兩造之婚姻應不成立
    ，爰提起本訴。並聲明：確認原告與被告間之婚姻關係不存
    在。
二、被告辯稱：伊與原告結婚，雖無公開儀式，亦未宴客，惟伊
    母夏許返有攜帶兩造之證件，代為前往戶政機關辦理結婚之
    登記，且兩造生有2 名子女等語。並聲明：原告之訴駁回。
三、按法院之為判決，固須本於當事人之聲明，若當事人所為聲
    明僅用語錯誤，法院本於其聲明之真意而予勝訴之判決，自
    不得謂其所判決者係未經當事人聲明之事項，亦不發生訴之
    變更或追加問題（最高法院38年穗上字第103 號判例參照）
    。查，本件原告主張兩造並未舉行公開之儀式，亦無二人以
    上之證人，兩造之婚姻應不成立，惟聲明：確認原告與被告
    間之婚姻關係不存在，其所為聲明之用語顯有錯誤，揆之前
    揭判例之意旨，本院如原告之訴為有理由，自應本其聲明之
    真意，即確認原告與被告間之婚姻關係不成立，而予勝訴之
    判決，合先敘明。
四、按確認法律關係之訴，非原告有即受確認判決之法律上利益
    者，不得提起之，民事訴訟法第247 條第1 項本文定有明文
    。民事訴訟法第247 條所謂即受確認判決之法律上利益，須
    因法律關係之存否不明確，致原告在私法上之地位有受侵害
    之危險，而此項危險得以對於被告之確認判決除去之者，始
    為存在（最高法院27年上字第316 號判例參照）。查，原告
    主張兩造之婚姻應不成立，為被告所否認，故兩造對於其間
    之婚姻關係是否成立已不明確，且兩造已依戶籍法為結婚之
    登記，有戶籍謄本2 份在卷可按，足使第三人相信兩造間有
    婚姻關係成立，已致原告在私法上之地位有受侵害之危險，
    而此項危險得以對於被告之確認判決除去之，故原告自有即
    受確認判決之法律上利益，其提起本件確認之訴，核無不合
    ，應予准許。
五、按民法親屬編關於結婚之形式要件，雖於96年5 月23日修正
    公布、於97年5 月23日施行（施行前之民法，下稱修正前民
    法），惟關於親屬之事件，在民法親屬編施行前發生者，除
    本施行法有特別規定外，不適用民法親屬編之規定；其在修
    正前發生者，除本施行法有特別規定外，亦不適用修正後之
    規定，民法親屬編施行法第1 條定有明文，而民法親屬編施
    行法，關於結婚之形式要件，並無於96年5 月23日修正公布
    、於97年5 月23日施行前之結婚，亦應適用修正後規定之明
    文，故於97年5 月23日以前之結婚，自應適用修正前民法之
    規定。查本件原告主張兩造於87年11月20日辦理結婚登記之
    婚姻應不成立，自應適用修正前民法之規定，合先敘明。
六、次按，結婚，應有公開儀式及二人以上之證人；經依戶籍法
    為結婚之登記者，推定其已結婚。修正前民法第982 條第1
    項、第2 項定有明文。所謂公開儀式，係指依一般社會觀念
    認為結婚之儀式，為不特定之多數人可以共見共聞者而言。
    所謂二人以上之證人，係指結婚當時在場親見並願負證明責
    任之人而言。至於書立結婚證書及辦理戶籍登記，均非結婚
    之形式要件。縱已依戶籍法為結婚登記，然若有證據證明未
    有公開之儀式及二人以上證人時，非不得推翻其推定。再按
    ，關於訴訟上自認及不爭執事實之效力之規定，在婚姻不成
    立之訴，於婚姻不成立之原因事實，固不適用之，惟法院仍
    得以此自認或不爭執之情形，供作依自由心證判斷事實真偽
    之資料。
七、查，本件原告主張兩造原為男女朋友，87年5 月間原告懷有
    身孕，乃由被告之母夏許返於87年11月20日攜帶兩造之結婚
    證書前往戶政機關，代為辦理結婚登記；兩造並未舉行公開
    之儀式，亦無二人以上之證人之事實，核與被告於本院言詞
    辯論時陳稱：與原告結婚，無公開儀式，亦未宴客等語相符
    ，應堪信為實在。準此，本件兩造既未舉行結婚公開之儀式
    ，亦無二人以上之證人，揆之前揭說明，兩造之婚姻自未成
    立。至被告雖以辯稱：伊母夏許返有攜帶兩造之證件，代為
    前往戶政機關辦理結婚之登記，且兩造生有2 名子女云云。
    惟按，修正前民法第982 條第2 項規定：經依戶籍法為結婚
    登記者，推定其已結婚，乃為避免公開儀式在舉證上之困難
    ，並非以戶籍登記為結婚之要件，縱曾向戶政機關辦理結婚
    登記，或曾同居生子，或在外自稱為夫妻，均不能據以認定
    婚姻關係成立，被告上開辯解，自不據為兩造間婚姻關係成
    立為理由。從而，原告訴請確定兩造間之婚姻關係不成立，
    為有理由，應予准許。
八、至原告另雖聲請訊問證人即原告之母蔡林淑芬，用以證明兩
    造間並未舉行公開之儀式，亦無二人以上證人之事實。惟查
    ，本件事證已臻明確，原告此部分調查證據之聲請，應無調
    查之必要，爰不予調查。此外，兩造其餘攻擊防禦方法，經
    本院審酌後，認與判決之結果不生影響，無一一論述必要，
    附此敘明。
九、據上論結，本件原告之訴為有理由，依民事訴訟法第78條，
    判決如主文。
中    華    民    國    97    年    11    月    13    日
                      家事法庭  法  官  伍逸康
如不服本判決，應於送達後20日內，向本院提出上訴狀並表明上
訴理由，如於本判決宣示後送達前提起上訴者，應於判決送達後
10日內補提上訴理由書（須附繕本）。
正本係照原本作成。
中    華    民    國    97    年    11    月    13    日
                                書記官  蔡淑貞


司法院資訊處製作；財團法人民間司法改革基金會備份。
